臺灣臺中地方法院民事判決  
110年度訴字第2444號
原      告  久兆營造有限公司

法定代理人  林宗德  
訴訟代理人  楊淑琍律師
被      告  王振宇  
訴訟代理人  何湘茹律師
上列當事人間請求侵權行為損害賠償事件，本院於民國111年8月
26日言詞辯論終結，判決如下：
    主  文
被告應給付原告新臺幣113萬元，及自民國110年9月18日起至清
償日止，按週年利率百分之5計算之利息。
原告其餘之訴駁回。
訴訟費用由被告負擔百分之71，餘由原告負擔。
本判決原告勝訴部分於原告以新臺幣38萬元為被告供擔保後，得
假執行。但被告如以新臺幣113萬元為原告預供擔保，得免為假
執行。
原告其餘假執行之聲請駁回。
    事實及理由
壹、程序方面
　　本件原告起訴原聲明被告應給付原告新臺幣（下同）160萬0
    ,935元之本息(見本院卷一第13頁)，嗣於訴訟進行中，追加
    備位依民法第184條第1項前段及後段、第179條、第226條第
    1項、第541條、第544條規定，請求被告給付原告113萬元(
    見本院卷二第401至405、412頁)，核屬請求之基礎事實同一
    ，與民事訴訟法第255條第1項但書第2款規定相符，應予准
    許。
貳、實體方面
一、原告主張：
　㈠被告原擔任原告之專案業務經理，負責工地現場之工程監督
    、代收公司工程款、處理工程業務等事務。原告於民國108
    年1月間承攬訴外人臺北氧氣股份有限公司（下稱北氧公司
    ）「日月光中壢廠HT-200臥式儲罐基礎及週邊隔音牆工地工
    程」（下稱系爭工程），並由被告代表原告向北氧公司報價
    ，原告再將系爭工程之部分工程項目轉由訴外人鉅典開發有
    限公司（下稱鉅典公司）施作，被告擔任系爭工程之專案經
    理人，負責督導工程施作業務。嗣系爭工程於同年5月間完
    工，原告尚有工程款160萬0,935元（下稱系爭工程款）尚未
    收取。詎被告故意於同年8、9月間，向訴外人即北氧公司副
    理林羣凱佯稱系爭工程係其委由其他廠商施作，並持訴外人
    禾築實業有限公司(下稱禾築公司)之發票請領，致林羣凱誤
    信為真，支付系爭工程款予被告，嗣被告將之侵占入己，致
    原告受有160萬0,935元之損害。被告受領系爭工程款亦無法
    律上原因，爰先位依民法第184條第1項前段、第179條之規
    定，提起本件訴訟，請求擇一為有利判決等語。並聲明：⒈
    被告應給付原告160萬0,935元，及自起訴狀繕本送達翌日起
    至清償日止，按週年利率百分之5計算之利息。⒉願供擔保，
    請准宣告假執行。
　㈡縱認原告與北氧公司未就系爭工程成立承攬契約，然被告於1
    08年1月向原告表示與後者約定由原告施作系爭工程，原告
    遂委由被告向林羣凱提出報價單，並由原告負責施工。被告
    因處理上開事務所收取之工程款113萬元，應交付予原告。
    詎被告違反委任義務未報價予林羣凱，自行領取工程款113
    萬元，卻仍由原告施作系爭工程，乃逾越其權限致原告受有
    喪失上開工程款利益之損害，爰備位依民法第184條第1項前
    段及後段、第179條、第541條、第544條規定，請求擇一為
    有利判決等語。並聲明：⒈被告應給付原告113萬元，及自起
    訴狀繕本送達翌日起至清償日止，按週年利率百分之5計算
    之利息。⒉願供擔保，請准宣告假執行。
二、被告則以：訴外人即原告之法定代理人林宗德、涂俊帆、久
    兆有限公司與被告間於106年3月9日成立合作契約（下稱系
    爭合作契約），約定合作承攬工程，承攬工程取得合約者分
    配淨利之百分之90，其餘百分之10由其他人均分；又林宗德
    若出資成立原告，則承攬工程取得合約者分配淨利百分之30
    ，其餘百分之70由其他人均分。被告係基於系爭合作契約，
    由被告承攬北氧公司中壢廠新設氮氣廠隔音牆興建工程（下
    稱系爭隔音牆工程）及系爭工程，另向禾築公司借牌後，由
    原告下游廠商施作，原告只是分配上開工程淨利，被告基於
    系爭合作契約之約定，受領系爭工程款，實具法律上原因等
    語，資為抗辯，並聲明：㈠原告之訴及假執行之聲請均駁回
    。㈡如受不利判決，願供擔保請准宣告免為假執行。
三、得心證之理由：
　㈠原告與北氧公司間未就系爭工程成立承攬契約，其先位請求
    為無理由。
　⒈當事人主張有利於己之事實者，就其事實有舉證之責任，民
    事訴訟法第277 本文定有明文。又所謂承攬，乃當事人約定
    ，一方為他方完成一定之工作，他方俟工作完成，給付報酬
    之契約，故承攬人在訴訟上主張權利者，應就其與定作人於
    何時、何地、以何方式為承攬之要約、承諾，及意思表示之
    合致等契約成立要件事實，負舉證之責，且應證明至使法院
    確信其存在之程度，始得謂已盡其責任。
　⒉依證人林羣凱證稱：我和被告是在國外讀書時認識的，後來
    回國在北氧公司擔任副理。公司需要做系爭隔音牆工程，我
    就找被告規劃，初期都是和被告洽談的，後來決定讓被告承
    攬這個工程時，被告才表明在原告那邊上班，所以決定用原
    告名義簽約。108年初還有追加系爭工程，該工程與系爭隔
    音牆工程是獨立工程。我也是找被告洽談，因為他就在工程
    現場，被告說會幫我負責施作系爭工程，那時沒有提到原告
    。被告拿的是禾築公司之報價單（下稱系爭報價單），決定
    工程款是113萬元，施作完畢後，被告也有以禾築公司之發
    票向我請款，我用郵寄票據的方式給付工程給被告。我當初
    在被告報價系爭工程時，有詢問怎麼不是原告而是禾築公司
    ，被告當時是說找另外一個工班處理，所以我覺得價錢、工
    項可以就可以，我沒那麼在乎被告找哪個工班，因為我當初
    就是找被告配合等語（見本院卷二第269至272頁），並有系
    爭報價單、票據可佐（見臺中地方檢察署109年度偵字第859
    2號卷第153至157頁），足見林羣凱係代表北氧公司與被告
    成立系爭工程之承攬契約，而非原告。
　⒊原告雖主張經被告告知與林羣凱約定系爭工程由原告承攬，
    被告尚交付系爭工程設計圖予原告，原告方得估算工程報價
    ，而委任被告代理原告向北氧公司提出報價單（下稱原告報
    價單）。系爭工程乃原告員工、協力廠商鉅典公司施作等語
    ，並經原告法定代理人林宗德結述在卷（見本院卷二第288
    頁），提出兩造LINE對話紀錄、與鉅典公司簽立之工程承攬
    契約書為證（見本院卷一第267至303、369至373頁）。惟債
    權債務之主體，以締結契約之當事人為準，乃特定人間就契
    約必要之點互相表示意思一致才成立。觀之原告上開所提事
    證，均其與被告就系爭工程進行討論之內容，僅能見原告確
    實提出報價單予被告欲進行報價，難以之推認其與北氧公司
    達成承攬系爭工程之意思合致。
　⒋又系爭工程之施作乃承攬人一方之履約義務，承攬人自行承
    作或由他人施作，並不影響其與定作人成立承攬契約之效果
    ，縱系爭工程乃原告與其轉包之鉅典公司施作，亦屬原告如
    何向被告主張權利之問題，與其是否為系爭工程之承攬人，
    核屬二事，自無從據此認定原告即為系爭工程之承攬人。況
    林羣凱只將系爭工程之設計圖提供予被告，其意即由被告施
    作，不過問被告後續找何人施作一節，業據林羣凱證述明確
    （見本院卷二第272頁），益徵系爭工程之契約當事人並非
    原告，原告上揭主張，尚屬無憑。
　⒌基此，北氧公司既決定由被告承攬系爭工程，承攬契約自成
    立於上開二者之間。原告主張其與北氧公司成立系爭工程之
    承攬契約，被告不法侵害原告系爭工程款之利益，而成立侵
    權行為，或取得原應歸屬原告之利益而構成不當得利，均非
    可取。
　㈡原告委任被告與北氧公司處理系爭工程之承攬契約，其備位
    請求為有理由。
　⒈受任人因處理委任事務，所收取之金錢、物品及孳息，應交
    付於委任人，民法第541條第1項定有明文。
　⒉依林宗德結稱：被告是原告員工，系爭隔音牆工程之工地現
    場負責人就是被告，被告原則上可以決定工地現場狀況，但
    大事還是要跟原告報告。因為系爭工程與上開隔音牆工程距
    離非常近，被告於108年初有回來告知我要不要做系爭工程
    ，我就決定要承攬，然後和被告討論圖說會有什麼工項，拆
    項去問下包詢價，「阿耀」、「阿展」就是系爭工程要詢價
    的下游廠商，最後決定讓鉅典公司施作。我委由被告代表原
    告向北氧公司提出關於系爭工程之報價，被告也有傳給我向
    業主報價的內容，後來跟我說業主同意讓原告施作，我那時
    不知道是用多少錢承攬，也不知道後來有禾築公司的報價等
    語（見本院卷二第284至288頁）；於108年1月至2月間，被
    告有提出竹崙公司、「阿耀」關於系爭工程之報價單，向林
    宗德表示報價細項，經林宗德表示承包商利潤比例應該調整
    ，還提出修改後合約，另外被告亦提出對北氧公司報價之報
    價單予林宗德乙節，有林宗德與被告LINE對話紀錄可佐（見
    本院卷一第283至299頁）；另觀之對北氧公司之系爭工程報
    價單所載承包商為原告，被告為原告之經辦人（見本院卷一
    第297至299頁），足見原告確實委由被告處理向北氧公司報
    價並承攬系爭工程之事務，且被告亦基於受任人之地位向林
    宗德報告相關事務。
　⒊林宗德有和詹昇耀討論系爭工程之現場工作狀況，且被告有
    陳報系爭工程之數值，有林宗德分別與被告、詹昇耀之LINE
    對話紀錄可查（見本院卷一第301、385頁）；鉅典公司就系
    爭工程和原告簽立承攬契約書，承攬拆裝、清運、預拌、鋼
    筋等項目，亦有其等間合約書可憑(見本院卷一第369至373
    頁)；依證人即鉅典公司現場工程師詹昇耀證稱：被告是代
    表原告與我處理系爭工程之負責人，大約2個月完成施工，
    我向原告請款45萬0,971元(見臺灣臺中地方檢察署109年度
    偵字卷第8576號卷第34至35頁）；證人即原告會計涂美惠證
    稱：我知道有隔音牆的工地，系爭工程應該是最後一個工程
    ，我有負責開原告的發票給北氧公司作請款，但最後這個系
    爭工程因為後續收尾還沒做完，所以我印象中還沒開票請款
    。在108年9月23日時，我有聽到林宗德跟被告說隔音牆工程
    部分剩一些收尾部分，去把它完成後，然後去跟業主請款，
    被告說好等語（見本院卷二第301頁），可見系爭工程確實
    由原告交由次承攬人鉅典公司完成。益徵被告受原告委任處
    理系爭工程之施作，兩造就系爭工程成立委任契約。被告既
    不爭執系爭工程之工程款113萬為自己所領取（見本院卷二
    第264頁），然該工程款應係被告受原告委任所領取之款項
    ，揆諸前揭規定，應交付於原告，故原告依民法第544條第1
    項規定，請求被告交付系爭工程款，即屬有據。
　⒋被告雖抗辯其與林宗德、涂俊帆、久兆有限公司間成立系爭
    合作契約，約定合作承攬工程，系爭工程為其獨自承攬，其
    受領系爭工程款即依據系爭合作契約等語，並提出其與林宗
    德、涂俊帆間之錄音譯文、林宗德製作之支出收入相關表格
    、報價證明為證（見本院卷一第83至145、191至259頁及卷
    二第33至209頁），然查：
　⑴當事人主張有利於己之事實者，就其事實有舉證之責任，民
    事訴訟法第277條本文定有明文，故被告應就其與林宗德、
    涂俊帆、久兆有限公司於何時、何地、以何方式為合作之要
    約、承諾，及意思表示之合致等攸關系爭合作契約成立要件
    之事實，負舉證之責，且應證明至使法院確信其存在之程度
    ，始得謂已盡其責任。
　⑵被告雖結稱：系爭工程是我原本打算向原告借牌施作，但後
    來我發現林宗德、涂俊帆動了一些小手腳，準備把所有說好
    分紅給我的利潤吞掉，我就轉換向禾築公司借牌。105年10
    月間因為我家公司倒閉，林宗德跟我說公司有欠他工程款，
    所以林宗德就說服我把那些機具、工廠及一些器材轉到久兆
    有限公司名下，他說資源都是我的，他只是金主，當我承攬
    工程要調度資金時可以找他，所以他跟我說就我所承攬的工
    程都按照九一比例分拆，是以年度作結算。107、108年北氧
    公司的工程款金額比較龐大，我覺得他跟我結算有問題，但
    因為沒有相關書證可以佐證，所以我就離開久兆有限公司及
    原告等語（見本院卷二第299頁），然被告曾製作報價人為
    原告之報價單，並提供予林宗德閱覽，且系爭工程之下包為
    鉅典公司，鉅典公司代表詹昇耀向原告請款乙情，亦為被告
    自承在卷（見本院卷二第298、302頁），核與被告所稱系爭
    工程為其獨自承攬有別。況倘其與林宗德等人間成立系爭合
    作契約，且系爭工程亦依該合作契約約定由被告獨自承攬，
    則應由其與鉅典公司就系爭工程簽立承攬契約，而非以原告
    名義為之，並由原告支付工程款予鉅典公司，被告所述，即
    有可疑，尚難遽採為真。
　⑶觀之被告與林宗德等人間之對話錄音譯文，雖林宗德曾表示
    ：「公司是指他有利潤還是我，這個案子就是你的嘛，我們
    的嘛，這個就是變九一拆嘛，名基是他的就是一九拆，不是
    一樣的意思嘛」等詞（見本院卷一第85頁）。惟上開錄音譯
    文所示對話來由，乃因被告家公司倒閉，久兆有限公司去接
    手被告家公司還在進行的工程，對於尚在進行被告家公司已
    經施作部分的工程，關於該工程款要怎麼分配，林宗德和涂
    俊帆才討論到「九一拆」拆帳的問題一節，為林宗德結述明
    確（見本院卷二第286頁），則被告與林宗德等人間是否成
    立系爭合作契約，已非無疑。況綜觀上開對話譯文脈絡，亦
    未具體提及有關系爭工程之拆帳問題，故亦難以之認定被告
    係基於系爭合作契約而獨自承攬系爭工程。
　⑷是依被告所提證物，尚難證明系爭工程乃被告依系爭合作契
    約獨自承攬，故其所辯，尚非可採。至被告聲請調閱原告、
    久兆有限公司於105年至108年間帳戶資料、通知涂俊帆等人
    作證部分(見本院卷二第29頁)，依其所述之待證事實乃有無
    系爭合作契約存在，然與本件所欲認定之系爭工程是否為被
    告受原告委任之事實，未見被告釋明關聯性，尚難認有何調
    查之必要，附予敘明。
　⑸末按未於準備程序主張之事項，除有法院應依職權調查之事
    項、該事項不甚延滯訴訟、因不可歸責於當事人之事由不能
    於準備程序提出、依其他情形顯失公平者外，於準備程序後
    行言詞辯論時，不得主張之，民事訴訟法第276條第1項定有
    明文。被告於111年8月22日言詞辯論意旨狀所提被證18、22
    、24、29、31、32，均於111年5月13日本院準備程序終結後
    ，遲至言詞辯論期日前數日始提出，顯有延滯訴訟之虞。另
    本案縱與兩造其他案件之主張、攻擊防禦方法有所牽連，經
    核亦非前提法律關係，亦未見被告聲請停止訴訟，難認有何
    無法準時提出之理由。被告復未釋明有何不能歸責而遲延提
    出之事由，或其他顯失公平之情形，自不應於準備程序終結
    後始行提出。故此部分之主張，本院不予審酌，附予說明。
  ㈢給付無確定期限者，債務人於債權人得請求給付時，經其催
    告而未為給付，自受催告時起，負遲延責任。其經債權人起
    訴而送達訴狀，與催告有同一之效力；又遲延之債務，以支
    付金錢為標的者，債權人得請求依法定利率計算之遲延利息
    ；應付利息之債務，其利率未經約定，亦無法律可據者，週
    年利率為百分之5，此觀民法第229條第2項、第233條第1項
    前段、第203條規定可明。本件給付並無約定給付期限及遲
    延利息之利率，揆諸前揭法條規定，原告請求被告給付以起
    訴狀繕本送達被告翌日即110年9月18日（見本院卷一第37頁
    ）起算之法定遲延利息，亦屬有據。
四、綜上所述，原告先位依民法第179條、第184條第1項前段及
    後段規定，請求被告給付160萬0,935元之本息，為無理由，
    應予駁回。原告備位依民法第544條第1項規定，請求被告給
    付113萬元，及自110年9月18日起至清償日止，按週年利率
    百分之5計算之利息部分，則屬有據，應予准許。
五、兩造均陳明願供擔保聲請宣告假執行或免為假執行，經核原
    告勝訴部分，與規定相符，爰分別酌定相當之擔保金額宣告
    之；至原告敗訴部分，其假執行之聲請已失所依附，應併予
    駁回。
六、本件事證已臻明確，兩造其餘主張、陳述及所提之證據，經
    審酌後認為均不足以影響本判決之結果，爰不逐一論列，併
    此敘明。
七、據上論結，本件原告之訴為一部有理由、一部無理由，依民
    事訴訟法第79條，判決如主文。　　
中　　華　　民　　國　　111 　年　　9 　　月　　23　　日
                  民事第一庭  審判長法　官  許石慶
　　　　　　　　　　                法  官  廖欣儀
　　　　　　　　　                  法  官  鍾宇嫣
以上正本，係照原本作成。
如對本判決上訴，須於判決送達後20日內向本院提出上訴狀（須
附繕本），如委任律師提起上訴者，應一併繳納上訴審裁判費。
中　　華　　民　　國　　111 　年　　9 　　月　　27　　日
                                    書記官